臺灣高等法院高雄分院民事判決　九十一年度上字第一三六號
　　　上　訴　人　乙○○
　　　被上訴人　　甲○○
　　　　　　　　　丙○○
右當事人間撤銷贈與等事件，上訴人對於中華民國九十一年五月十五日臺灣屏東地方
法院九十年度訴字第一九二號第一審判決提起上訴，本院判決如左：
      主      文
上訴駁回。
第二審訴訟費用由上訴人負擔。
      事實及理由
一、上訴人起訴主張：上訴人與被上訴人甲○○為夫妻，現婚姻關係尚存續中，前於
    民國五十九年間，被上訴人以購買土地為由，要求上訴人將婚前在第一商業銀行
    彰化分行任職多年之薪資積蓄，購買坐落屏東縣長治鄉○○○段五八－五四二地
    號等七筆面積合計０．四二七九公頃土地，登記為被上訴人之名義，詎被上訴人
    嗣未得上訴人同意，竟於六十二年五月十五日將各該土地售與訴外人吳劉好意，
    得款自行花用，致上訴人受有損害，因而對被上訴人甲○○有侵權行為損害賠償
    之債權；又因夫對妻負有扶養義務，故其對被上訴人亦有生活費請求權。詎被上
    訴人甲○○於八十三年間竟另結交被上訴人丙○○，並於同年一月七日因被上訴
    人丙○○購買坐落屏東市○○段一九００－二四地號面積０．００六七公頃土地
    及其上建物門牌屏東市○○路○段九六巷五二弄七號房屋，而贈與丙○○新台幣
    （以下同）一百零五萬元以供其交付定金，且嗣並按月代丙○○攤還華僑銀行貸
    款本息三萬五千一百七十元，迄九十年三月五日本件起訴日止已繳付八十七個月
    計三百零五萬九千七百九十元，上訴人係因台灣高等法院高雄分院八十八年度上
    字第四三七號就兩造間塗銷土地所有權移轉登記等事件審理中經證人即上開房地
    出賣人張光屏於八十九年三月十四日到庭證述前開事實，始悉被上訴人間有贈與
    系爭資金之行為，而該贈與行為導致上訴人對於被上訴人甲○○之債權無從滿足
    受償，爰依民法第二百四十四條第一項規定，訴請撤銷被上訴人間就購買前開房
    地所為資金一百零五萬元與代攤還貸款本息三百零五萬九千七百九十元共計四百
    一十萬九千七百九十元之贈與行為；暨求為命被上訴人丙○○應給付被上訴人甲
    ○○四百一十萬九千七百九十元及自八十三年元月七日起按法定利率計算之遲延
    利息，由上訴人代為受領等情。原審為駁回其訴之判決，其上訴聲明，求為判決
    ：(一)原判決廢棄。(二)被上訴人甲○○與被上訴人丙○○間就購買坐落屏東市○○
    段一九００之二四地號建地面積０．００六七公頃之土地及其地上建物門牌屏東
    市○○里○○路○段九六巷五二弄七號房屋登記為被告丙○○名義所為贈與資金
    四百一十萬九千七百九十元之贈與行為，應予撤銷。(二)被上訴人丙○○應給付被
    上訴人甲○○四百一十萬九千七百九十元及其中一百零五萬元自起訴狀繕本送達
    翌日起，其中三百零五萬九千七百九十元自九十年三月二十八日所具追加起訴狀
    送達翌日起，各至清償日止按年息百分之五計算之利息（按利息部分係減縮請求
    ），由上訴人代為受領。(三)第一、二審訴訟費用由被上訴人負擔。(四)第三項聲明
    ，請准上訴人免供擔保予以宣告假執行。
二、被上訴人則以：被上訴人丙○○購買前開房地係以其於六十九年一月間起迄八十
    二年十一月間止先後任職國民小學代課老師、屏東縣稅捐稽徵處及高雄區農業改
    良場雇員計十三年餘之薪資收入，至八十二年六月間在屏東市第一信用合作社已
    有一百七十萬元定期存款，另在屏東九支郵局亦有存款，該年九月及十一月間分
    別提領八十九萬元及郵局存款十四萬元借與大嫂之兄，而於購屋時償還，且因其
    係首次購屋而受母親及兄姊之資助，再標取互助會所得約五十萬元，用以支付購
    屋之價金，其後分期攤還貸款本息則是以賣茶葉及與朋友合夥作生意並持有股票
    及利息收入繳付。上訴人所謂丙○○購屋係由被上訴人甲○○贈與資金云云，然
    甲○○於八十一年六月間因奉養體弱多病之父母及須繳付長女邱瓊瑤赴美國留學
    之鉅額費用迫而向長治鄉農會貸款二百八十萬元，於八十三年一月間實已無何資
    力得助其購屋。至於上訴人雖以前開房地出賣人張光屏證稱該房地為甲○○所購
    云云而資為論據，惟系爭房地乃由被上訴人丙○○親自與仲介公司職員及張光屏
    洽談及議價與訂約，而於訂約時因丙○○初次購屋經驗不豐，故委請甲○○同往
    ，該名證人上開證言無非隔時已久，且因上訴人多次打電話至其家中，致使其留
    有錯誤印象所致，況該證人對於何人出資究非知情，無從以其見過甲○○即憑以
    推認該房地即為邱某所購。又上訴人曾就前開事實，訴請被上訴人撤銷贈與行為
    ，業經本院以八十七年度訴字第四九三號塗銷土地所有權移轉登記等事件判決認
    上訴人無從舉證而予駁回，經上訴人上訴台灣高等法院高雄分院，亦經該院以八
    十八年度上字第四三七號判決認其已逾除斥期間而駁回上訴，上訴人復以同一理
    由主張撤銷贈與行為，顯係就同一案件復行起訴等語資為抗辯。其答辯聲明：求
    為判決：(一)駁回上訴。(二)訴訟費用由上訴人負擔。(三)如受不利判決，願供擔保請
    准免為假執行。
三、按當事人不得就已起訴之事件，於訴訟繫屬中，更行起訴，民事訴訟法第二百五
    十三條定有明文。惟此所謂一事不再理原則，必須當事人、訴訟標的、訴之聲明
    三者相同，始為同一案件。經查本件上訴人曾訴請原法院八十七年度訴字第四九
    三號塗銷土地所有權移轉登記等事件，求為判決被上訴人丙○○與被上訴人甲○
    ○間就坐落屏東市○○段第一九００之二四地號面積０．００六七公頃地目建之
    土地及其上建物門牌號碼屏東市○○路○段九六巷五二弄七號之房屋之贈與行為
    應予撤銷；被上訴人丙○○應將第一項所示之房地，移轉登記予被上訴人甲○○
    。經該案以「乙○○既未能證明甲○○贈屋與丙○○致其受有損害等事實，縱認
    其於八十三年一月十九日前對甲○○有債權，惟與債權人撤銷權之行使要件既有
    不符」等由，駁回其訴。上訴後，嗣經本院以八十八年度上字第四三七號判決，
    認「上訴人乙○○於民國八十三年一月十九日以後，同年八月卅一日以前，即知
    悉其主張被上訴人甲○○與丙○○間贈與系爭房地之行為，而侵害其債權；惟遲
    至八十七年四月十日始提起本件撤銷之訴，已逾一年之除斥期間。從而，上訴人
    本於甲○○積欠其債務，主張甲○○贈與丙○○系爭房地，侵害其債權，依民法
    第二百四十四條第一項提起撤銷被上訴人間之贈與行為，並請求丙○○將系爭房
    地所有權，移轉登記予甲○○，為無理由」，而駁回其上訴，此有兩造各自提出
    之前開民事判決影本附卷可稽。上訴人在本案係主張被上訴人邱詮德贈與被上訴
    人丙○○購屋之資金，而聲明求為撤銷該資金之贈與行為及請求返還該資金。則
    前訴之當事人與訴訟標的固與本件相同，但聲明則異，自非同一案件，被上訴人
    抗辯上訴人係重行起訴云云，尚有誤認，合先敘明。
四、次查上訴人主張被上訴人甲○○有贈與購屋定金一百零五萬元予被上訴人丙○○
    ，及自八十三年一月十九日起代丙○○繳納每月貸款本息三萬五千一百七十元至
    九十年三月止共八十七個月計三百零五萬九千七百九十元合計贈與資金四百十萬
    九千七百九十元等情，無非以丙○○所購房屋之出賣人張光屏於八十九年三月十
    四日於本院八十八年度上字第四三七號案到庭證述該定金一百零五萬元係甲○○
    所交付之證言，及被上訴人甲○○於本院八十九年度家上字第一○一號案承認每
    月為丙○○繳納貸款本息三萬五千一百七十元等為其論據。惟為被上訴人二人所
    否認，並以前開情詞置辯。經查：
（一）被上訴人丙○○就其所購買前開房地辯稱係以其於六十九年一月間起迄八十二
      年十一月間止先後任職國民小學代課老師、屏東縣稅捐稽徵處及高雄區農業改
      良場雇員計十三年餘之薪資收入，至八十二年六月間在屏東市第一信用合作社
      已有一百七十萬元定期存款，另在屏東九支郵局亦有存款，該年九月及十一月
      間分別提領八十九萬元及郵局存款十四萬元借與大嫂之兄，而於購屋時償還，
      且因其係首次購屋而受母親及兄姊之資助，再標取互助會所得約五十萬元，用
      以支付購屋之價金，其後分期攤還貸款本息則是以賣茶葉及與朋友合夥作生意
      並持有股票及利息收入繳付之事實，業據其提出屏東縣三地鄉三地國民小學服
      務證明書、屏東縣屏東市復興國民小學教員請假及代課人員通知書、屏東縣屏
      東市前進國民小學服務證明書、屏東縣屏東市歸來國民小學教員請假及代課人
      員通知書、屏東縣政府令、台灣省高雄區農業改良場證明書、各類所得扣繳暨
      免扣繳憑單、郵政存簿儲金儲金簿、屏東市第一信用合作社活期儲蓄存款存摺
      、合作金庫活期儲蓄存款存摺等件影本為證，衡情丙○○尚非全無購屋資力。
      至上訴人固提出房地出賣人張光屏於本院八十九年度家上字第一○一號案審理
      中到庭證稱「甲○○與我接洽」、「第一次訂金是邱先生給我的」等語之訊問
      筆錄影本七張為證（見原審卷(一)第十一～十七頁），惟證人張光屏在該次訊問
      時證稱「（提示契約書）我的名字是我簽的，上面丙○○的名字我沒有印象，
      我印象是甲○○，我沒有印象丙○○有簽名，也沒有印象甲○○有簽名」，先
      則稱「是甲○○（簽的）」，繼稱「沒有印象甲○○有簽名」，反覆不一；接
      著，又證「我只是一個人頭，系爭房屋是仲介公司用我的名義賣的，所以我沒
      有印象，我沒有實際點收鈔票的動作，我只有在第三次簽約時才見過丙○○，
      是簽約時才有印象，交訂金時我沒有印象」等語（見原審卷(一)第六八頁），既
      是人頭，且未實際點收鈔票，則先前所稱訂金是邱先生給的之語，豈非矛盾，
      是其證言顯然與事實不符而難信實。又被上訴人甲○○亦在該次訊問時陳稱「
      買房子我有出面和張光屏談，但我是幫丙○○談的，所有的價錢、簽約都是由
      丙○○與張光屏談的」之語（同上卷第七十頁），則縱甲○○確有將現款交付
      張光屏之情事，要亦僅能證明簽約時所付一百零五萬元現款係由甲○○交給而
      已，該款是否甲○○所有或是否甲○○攜帶前往，實無從遽為認定，更無從依
      據資為係甲○○所有款項贈與丙○○之認定。
（二）次查，上訴人主張被上訴人甲○○於本院八十九年度家上字第一０一號請求給
      付生活費事件審理中，曾抗辯其尚須每月繳付華僑銀行貸款本息三萬五千一百
      七十元，係為被上訴人丙○○繳納購買前開房地之貸款云云，然為被上訴人甲
      ○○所否認，且依上訴人提出之該案判決書記載，甲○○於該案中所為抗辯僅
      係陳稱「伊每月尚須攤還華僑銀行貸款本息三萬五千一百七十元」之語，有該
      案判決書影本一件可憑（見本院卷第一九九頁背面第十二行、第二０一頁背面
      第六行），並未承認所繳該本息款項即是為被上訴人丙○○繳納購買前開房地
      之貸款，上訴人以此指係甲○○贈與丙○○之資金云云，殊屬無據。況被上訴
      人丙○○抗辯其所購前開房地係向合作金庫貸款三百萬元，每月應攤還本息二
      萬九千七百元，均係按月自其在合作金庫所開設之存款帳戶扣除之事實，業據
      其提出與所述相符之合作金庫活期儲蓄存款存摺影本為證，更見上訴人上開主
      張尚非可採。另被上訴人甲○○於八十三年一月間，究有何資力得以資金贈與
      丙○○，以助購屋等情，則並未據上訴人提出堪認甲○○當時有此經濟能力之
      相關證據以供審酌。空言推測丙○○購屋之資金係甲○○所贈與云云，實尚屬
      無據，不能信為真實。
五、綜據上述，上訴人主張被上訴人甲○○有贈與資金四百一十萬九千七百九十元予
    被上訴人丙○○之行為既屬無據，從而，上訴人主張該贈與行為有害及上訴人對
    甲○○之債權，而請求撤銷該資金贈與行為，及請求被上訴人丙○○應給付被上
    訴人甲○○四百一十萬九千七百九十元及其法定遲延利息，並由上訴人代為受領
    等情，均為無理由，不能准許。原審就上訴人請求撤銷被上訴人間資金之贈與行
    為部分，為上訴人敗訴判決之理由雖有未合，惟判決結果一致，仍應予維持；至
    原審就上訴人請求被上訴人丙○○給付上開金額予甲○○並由上訴人代為受領部
    分，為上訴人敗訴之判決，並無違誤，上訴意旨求將原判決予以廢棄改判，非有
    理由，應予駁回。至兩造其餘攻擊防禦之方法，核與判決之基礎不生影響，不予
    一一論述，附此敘明。
六、據上論結：本件上訴為無理由，合依民事訴訟法第四百四十九條第一、二項、第
    七十八條判決如主文。
中　　　華　　　民　　　國　　九十一　　年　　　十　　　月　　  三十  　日
                                      臺灣高等法院高雄分院民事第五庭
~B1審判長法官　林健彥
~B2法　　　官　周慶光
~B3法　　　官　黃科瑜
右為正本係照原本作成。
如對本判決上訴，須於判決送達後二十日內向本院提出上訴狀，其未表明上訴理由者
，應於上訴後二十日內向本院提出上訴理由書（均須按他造當事人之人數附繕本）。
上訴時應提出委任律師或具有律師資格之人之委任狀，並依附註條文規定辦理。
中　　　華　　　民　　　國　　九十一　　年　　　十　　　月　　三十一　　日
~B法院書記官　葉淑華
附註：
民事訴訟法第四百六十六條之一：
對於第二審判決上訴，上訴人應委任律師為訴訟代理人，但上訴人或其法定代理人具
有律師資格者，不在此限。
上訴人之配偶、三親等內之血親、二親等內之姻親，或上訴人為法人、中央或地方機
關時，其所屬專任人員具有律師資格並經法院認為適當者，亦得為第三審訴訟代理人。
第一項但書及第二項情形，應於提起上訴或委任時釋明之。
